最高法院民事判決　　　　　　　　　　111年度台上字第615號
上　訴　人　吳 秋 桂
訴訟代理人　張 豐 守律師
被 上訴 人　賴陳金卿
上列當事人間請求履行契約等事件，上訴人對於中華民國110年9
月28日臺灣高等法院臺中分院第二審判決（110年度重家上字第1
0號），提起上訴，本院判決如下：
    主  文
原判決除假執行部分外廢棄，發回臺灣高等法院臺中分院。
    理  由
本件被上訴人主張：上訴人因承諾會照顧伊至終老，兩造乃訂
  定婚約，伊因而於民國105年1月12日贈與上訴人新臺幣（下同
  ）600 萬元（下稱系爭款項）。然該婚約並非有效，伊得依民
  法第979條之1或不當得利之法律關係，請求上訴人返還系爭款
  項。縱該婚約為有效，上訴人並無履約之意，且與其他男子同
  居及已罹患重大不治之精神疾病，爰依民法第976條第1項第 2
  款、第4款、第7款規定解除婚約。系爭款項為履行婚約所為之
  贈與，伊解除婚約後，亦得依民法第979條之1規定請求上訴人
  返還。系爭款項為上訴人負有與伊結婚之附負擔贈與，上訴人
  拒絕履行負擔，伊亦得依民法第412條第1項規定撤銷贈與，並
  依同法第419條第2項規定請求返還等情。爰依上開規定請求上
  訴人返還系爭款項本息之判決。
上訴人則以：兩造間無婚約存在，縱有婚約，伊亦無與他人結
  婚、同居或罹患重大不治疾病之事實，被上訴人主張解除婚約
  ，請求返還系爭款項，並無理由；且被上訴人為該贈與時仍有
  婚姻關係，伊不可能與之訂定婚約。系爭款項為單純贈與，未
  附有任何負擔；縱為附負擔贈與，對價應是1600萬元，被上訴
  人未先給付1600萬元，自不得撤銷贈與；另被上訴人未催告伊
  履行婚約，伊無給付遲延情事，被上訴人亦不得撤銷贈與。又
  被上訴人之請求權已罹於時效，伊得拒絕履行等語，資為抗辯
  。
原審廢棄第一審所為駁回被上訴人請求給付系爭款項本息之判
  決，改判命上訴人如數給付。理由如下：
㈠兩造為男女朋友關係，被上訴人於105年1月12日贈與上訴人系
  爭款項；上訴人曾因重鬱症、焦慮症、頭痛、睡眠障礙，於中
  山醫學大學附設醫院接受門診治療超過10年；被上訴人原配偶
  賴𨚫係於106年7月27日死亡；被上訴人分別以109年2月20日、
  同年4 月12日之書狀送達，為撤銷贈與及解除婚約之意思表示
  等情，為兩造所不爭。
㈡依上訴人於刑事詐欺偵查案件、另案本票債權不存在事件中之
  陳述，其於被上訴人提出結婚要約時，已為允諾並收受系爭款
  項，足認兩造就婚約之意思表示已合致，被上訴人給付系爭款
  項予上訴人，顯然附有上訴人應與其結婚之負擔，而屬附有負
  擔之贈與契約。
㈢兩造雖訂定婚約，惟被上訴人於105年1月12日交付系爭款項予
  上訴人收受時，仍有婚姻關係，其配偶賴𨚫係於106年7月27日
  死亡，兩造交往多年，上訴人對此無不知之理。被上訴人於婚
  姻存續期間與上訴人訂定婚約，顯然違背一般社會道德觀念，
  依民法第72條規定，自屬違反公序良俗之行為而無效。被上訴
  人係基於兩造婚約而贈與上訴人系爭款項，該婚約條款與贈與
  契約間有密切牽連關係，該婚約既為無效，該贈與契約亦因所
  附負擔之婚約無效而全部無效。
㈣兩造婚約因違反公序良俗而無效，上訴人即無履行義務，被上
  訴人不得以上訴人未履行婚約而撤銷贈與；且該贈與契約因婚
  約無效而當然無效，亦無撤銷問題。則被上訴人依民法第 412
  條第1項、第419條第2 項規定撤銷贈與並請求返還系爭款項，
  為無理由。
㈤因訂定婚約而為贈與者，婚約無效、解除或撤銷時，當事人之
  一方，得請求他方返還贈與物，民法第979條之1定有明文。又
  第977條至第979條之1所規定之請求權，因2年間不行使而消滅
  ，同法第979條之2亦有明定。另時效因請求而中斷者，若於請
  求後六個月內不起訴，視為不中斷，同法第130 條亦有明文。
  兩造婚約應屬無效，惟被上訴人係於108 年11月19日始起訴請
  求返還系爭款項，距兩造訂定婚約之105年1月12日已逾2 年。
  雖被上訴人曾於107年10月9日催告上訴人返還，但未於6 個月
  內起訴，時效視為不中斷，被上訴人之請求權已罹於2 年時效
  ，上訴人並為時效抗辯，則被上訴人依民法第979條之1請求上
  訴人返還系爭款項，亦無理由。  
㈥惟不當得利之請求權時效，依民法第125 條規定為15年。被上
  訴人係於105年1月12日給付上訴人系爭款項，其於108 年11月
  19日起訴請求上訴人返還，並未逾15年之請求權時效。
㈦綜上，被上訴人依不當得利之規定，請求上訴人返還系爭款項
  ，為有理由，應予准許等詞，為其判斷之基礎。
本院廢棄發回之理由：
㈠按民事訴訟係採處分權主義，因而法院應受當事人聲明拘束，
  禁止訴外裁判。又依原告之聲明及事實上之陳述，得主張數項
  法律關係，而其主張不明瞭或不完足者，審判長應曉諭其敘明
  或補充之，民事訴訟法第199條之1第1 項定有明文。另在第二
  審為訴之變更或追加，除有同法第255條第1項第2款至第6款情
  形外，非經他造同意，不得為之，同法第446條第1項亦有明文
  。據此，如依當事人之訴之聲明及事實主張認有數項法律關係
  者，法院負有闡明義務，並進而釐清是否進行訴之變更、追加
  、反訴或法觀點之補充，若法院未善盡此一闡明義務，甚至有
  在未經當事人追加請求權下對之逕行裁判，即有裁判突襲之違
  法。
㈡查被上訴人於原審準備程序終結前主張上訴人應返還系爭款項
  之請求權基礎為民法第979條之1規定，且表明不再主張其第一
  審之其餘請求權等語（原審卷80頁），原審並據此整理及簡化
  本件爭點⒋為：被上訴人依民法第979條之1請求上訴人返還60
  0萬元有無理由（同上卷182、183 頁），似見被上訴人就本件
  所主張之法律關係，僅民法第979條之1規定。嗣原審審判長依
  被上訴人之聲明及事實上之陳述，於言詞辯論期日闡明其得主
  張之數項法律關係，而被上訴人倘並依民法第412條第1項、第
  419條第2項及不當得利規定請求返還系爭款項者（同上卷 200
  頁），此已屬訴之追加，且上訴人對其合法性有所爭執（同上
  頁），即應對於該追加是否符合民事訴訟法第446條第1項之許
  可要件，及如符合該要件時，就該追加法律關係之成立要件及
  障礙要件，給予雙方當事人有陳述意見及辯論之機會，以符法
  制。惟核本案似未踐行上開程序，即為辯論終結（同上卷 201
  、202 頁），並依不當得利規定，判命上訴人應返還系爭款項
  （見原判決7頁4至14行），非無可議。上訴論旨，指摘原判決
  此部分違背法令，求予廢棄，非無理由。末查，被上訴人於第
  一審係主張上訴人有民法第976條第1項第2款、第7款之解除婚
  約事由，請求依同法第979條之1返還系爭款項，似未依同法第
  976條第1項第4 款及婚約無效為由請求返還系爭款項，原審對
  此逕予辯論、判決，然此究該當於民事訴訟法笫446條第1項抑
  或第447 條之要件？而得於第二審程序提出？亦有未明，案經
  發回，應注意釐清。又本件所涉法律見解未具有原則上重要性
  ，爰不經言詞辯論，附此敘明。
據上論結，本件上訴為有理由。依家事事件法第51條，民事訴
  訟法第477條第1項、第478條第2項，判決如主文。
中    華    民    國   111    年    4     月    13    日
                      最高法院民事第六庭
                          審判長法官  魏  大  喨  
                                法官  李  寶  堂  
                                法官  李  文  賢  
                                法官  高  榮  宏  
                                法官  林  玉  珮  
本件正本證明與原本無異
                                      書  記  官
中    華    民    國   111    年    4     月    19    日